ACORDAO-COMPLETO-2534655

ACÓRDÃO 3185/2022 ATA 18/2022 - PRIMEIRA CÂMARA

VISTOS, relatados e discutidos estes autos de embargos de declaração opostos por Celso Cestari Pinheiro contra o Acórdão 1007/2022-TCU-Primeira Câmara.
ACORDAM os Ministros do Tribunal de Contas da União, reunidos em Sessão da 1ª Câmara, ante as razões expostas pelo Relator, em:
9.1. conhecer dos embargos de declaração, para, no mérito, rejeitá-los;
9.2. notificar o recorrente desta deliberação.

Embargos de declaração opostos contra o acórdão 1.007/2022-1ª Câmara.

Primeira Câmara

Superintendência Regional do Incra no Estado do Mato Grosso do Sul.

3. Responsáveis/Recorrentes:
3.1. Responsáveis: Celso Cestari Pinheiro (XXX.656.431-XX); Celso Menezes de Souza (518.708.94120).
3.2. Recorrente: Celso Cestari Pinheiro (XXX.656.431-XX).

13.1. Ministros presentes: Walton Alencar Rodrigues (Presidente), Vital do Rêgo (Relator) e Jorge Oliveira.
13.2. Ministro-Substituto convocado: Augusto Sherman Cavalcanti.
13.3. Ministro-Substituto presente: Weder de Oliveira.

ACORDAO-COMPLETO-2556645

Acórdão de Relação 7840/2022 - Primeira Câmara

Acórdão de Relação

VITAL DO RÊGO

Ministro Vital do Rêgo.

Examinam-se embargos de declaração opostos por Celso Cestari Pinheiro (XXX.656.431-XX) contra o Acórdão 1077/2022-TCU-Primeira Câmara (peça 79) .
O acórdão embargado teve a seguinte redação:
"VISTOS, relatados e discutidos estes autos de recurso de reconsideração interposto por Celso Cestari Pinheiro contra o Acórdão 8376/2019-TCU-Primeira Câmara;
ACORDAM os ministros do Tribunal de Contas da União, reunidos em sessão da 1ª Câmara, ante as razões expostas pelo relator, em:
9.1  conhecer do presente recurso de reconsideração para, no mérito, negar-lhe provimento;
9.2. dar ciência desta deliberação ao recorrente."
O responsável alega que a decisão padeceria de obscuridade, omissão e contradição, nos termos a seguir reproduzidos com ajustes de forma (peça 86) :
"1. 	No recurso de reconsideração (peça 66) , foi pleiteada a reconsideração sobre a condenação relativa a adoção de providências com vistas a evitar que os demonstrativos contábeis do exercício de 2014 fossem omissos pela ausência dos registros da totalidade dos bens imóveis adquiridos para fins de reforma agrária, entre outros (alínea "a" da peça 13) . 
Em resumo, foram deduzidos os seguintes argumentos sobre o tema (tópico 3.1 da peça 66) : a) não é da competência do gestor regional essa questão, conforme regimento interno, de modo que foi equivocada a alusão a certos dispositivos desse regimento no acórdão anterior; b) não foram apontados fatos contábeis que não teriam sido observados na prestação de contas; c) está claro no regimento que compete ao Serviço de Controle Patrimonial os registros em questão; d) a notificação baseia-se no Acórdão 7034/2012-TCU-Primeira Câmara, que, no entanto, baseou-se em norma que foi alterada posteriormente, que alterou substancialmente a política de crédito de instalação, transferindo a competência do tema para instituição financeira federal; e) a auditoria interna não corrobora que seria a Superintendência Regional a responsável pela questão, mas é expressa em mencionar que as providências necessárias estão a cargo de Diretorias em Brasília; f) ausência dos registros em questão não é razão suficiente para a reprovação das contas. 
No voto do Relator do acórdão ora embargado (peça 80) , este acolhe as razões da Serur sobre esse tema (parágrafo 10 do tópico II da peça 80) , que são assim resumidas no próprio voto (parágrafo 7 do tópico 1) : 
'- o próprio regimento interno da entidade estabelece o contrário do alegado pelo recorrente no que tange à responsabilidade por evitar omissões em demonstrativos contábeis. E, embora a notificação que lhe foi dirigida não use o termo 'lançamentos de fatos contábeis', é disso que se trata quando menciona o seguinte: ausência dos registros da totalidade dos bens imóveis adquiridos para fins de reforma agrária, reavaliação de bens, contabilização da provisão para devedores duvidosos dos beneficiários de créditos e à situação dos recursos descentralizados por meio de convênios, especialmente sobre a análise e aprovação das prestações de contas dos instrumentos com vigência encerrados. 
a própria auditoria interna do Incra apontou essa irregularidade no exame das contas; e 
a alteração normativa suscitada pelo recorrente (Decreto 8.256/2014) não corresponde àquela apontada pelo relator do Acórdão 7034/2012-TCU-Primeira Câmara'. 
Observa-se, assim, que, apesar de alguns argumentos do recurso de reconsideração terem sido enfrentados, isso não ocorreu com os seguintes: c) está claro no regimento que compete ao Serviço de Controle Patrimonial os registros em questão; e) a auditoria interna não corrobora que seria a Superintendência Regional a responsável pela questão, mas é expressa em mencionar que as providências necessárias estão a cargo de Diretorias em Brasília; e, principalmente, f) ausência dos registros em questão não é razão suficiente para a reprovação das contas. 
Nesse prisma, o acórdão embargado foi omisso, ao deixar de enfrentar todos os argumentos deduzidos no processo capazes de, em tese, infirmar a conclusão adotada (consoante definição de fundamentação do art. 489, §1º, IV, do Código de Processo Civil) . 
2. 	No recurso de reconsideração (peça 66) , foi pleiteada a reconsideração sobre a condenação relativa não adoção de providências com vistas a evitar a ausência de instauração de tomadas de contas especiais (alínea "h" da peça 13) . 
Em resumo, foram deduzidos os seguintes argumentos sobre o tema (tópico 3.2 da peça 66) : a) a análise do ponto distanciou-se da notificação, passando a condenar por outros fatos novos que não as providências para instauração de TCE; b) a análise das justificativas distorceu as razões apresentadas, sendo que é norma do TCU que a instauração da TCE é medida excepcional, a ser tomada em último caso; c) a Unidade Técnica não demonstrou por qual razão as TCEs deveriam ter sido instauradas; d) o prolongamento por 10 anos do convênio, por si só, não significa irregularidade da parte do recorrente. 
No voto do Relator do acórdão ora embargado (peça 80) , este acolhe as razões da Serur sobre esse tema (parágrafo 10 do tópico II da peça 80) , que são assim resumidas no próprio voto (parágrafo 8 do tópico 1) : 
'- não cabe a alegação de que o TCU teria fugido ao teor da notificação, uma vez que 'apontar para o decorrer do tempo desde a assinatura dos convênios ou para a falta de acompanhamento desses instrumentos pelo gestor, quando da apreciação das justificativas do recorrente, não implica em lhe fazer novas acusações'. Pelo contrário, tais fatos levaram à constatação daquela omissão; e 
- era dever do gestor adotar as ações previstas na legislação pertinente no que diz respeito à instauração de TCE uma vez presentes os seus requisitos'. 
Observa-se, assim, que, apesar de alguns argumentos do recurso de reconsideração terem sido enfrentados, isso não ocorreu com os seguintes: b) a análise das justificativas distorceu as razões apresentadas, sendo que é norma do TCU que a instauração da TCE é medida excepcional, a ser tomada em último caso; c) a Unidade Técnica não demonstrou por qual razão as TCEs deveriam ter sido instauradas; e d) o prolongamento por 10 anos do convênio, por si só, não significa irregularidade da parte do recorrente. 
Nesse prisma, o acórdão embargado foi omisso, ao deixar de enfrentar todos os argumentos deduzidos no processo capazes de, em tese, infirmar a conclusão adotada (consoante definição de fundamentação do art. 489, §1º, IV, do Código de Processo Civil) . 
3. 	No recurso de reconsideração (peça 66) , foi pleiteada a reconsideração sobre a condenação relativa não adoção de providências com vistas a evitar a ausência de instauração de tomadas de contas especiais em determinados convênios (alínea "k" da peça 13) . 
Em resumo, foram deduzidos os seguintes argumentos sobre o tema (tópico 3.3 da peça 66) : a) não pode ser mantida a responsabilização do recorrente pela situação em exame, eis que o Acórdão n. 8.376/2019 utilizou-se dos mesmos fundamentos da alínea "i" da notificação inicial - agora rejeitada; b) é falsa a afirmação de que o assunto "já era conhecido" do gestor em 2014; c) não é verdadeiro que o tema seria recorrente na gestão da Superintendência Regional; e d) a Unidade Técnica tenta atribuir a improcedência das justificativas aventando novas acusações, punindo o recorrente por ponto sobre o qual não foi ouvido, eis que não foram apontadas "sucessivas prorrogações" na notificação, mas foi isso que a Unidade considerou. 
A Serur acolheu o primeiro dos argumentos acima, recomendando a procedência do recurso nesse ponto. Contudo, no voto do Relator do acórdão ora embargado (peça 80) , este contesta aquelas razões da Serur sobre esse tema (parágrafo 14 e seguintes do tópico II da peça 80) . 
Em resumo, o voto do eminente Relator aduz que: a) o teor das irregularidades é distinto, assim como sua gravidade e seus fundamentos; b) "reconhecer que o gestor realizou um estudo demandado pelo órgão central para fins de recomposição do quadro de pessoal não se confunde com reconhecer a falta de pessoal na unidade e nem tampouco reconhecê-la como justificativa plausível para as irregularidades"; c) a manifestação foge ao teor do que foi de fato registrado pela CGU, pois a falta de pessoal não foi a única causa apontada; d) a Controladoria não afirma que o gestor "fez o melhor possível", mas que adotou medidas para implementar um cronograma de análise de convênios e que realizou o estudo para demanda do órgão central, o que não serviu para afastar as irregularidades. 
Observa-se, assim, que, o voto do Relator não enfrenta nenhum dos fundamentos do recurso, pois se atém a enfrentar as razões pelas quais a Serur acolheu o recurso, sendo que esta não acolheu os demais argumentos do recurso. 
Assim, a argumentação do Relator é omissa em considerar que: b) é falsa a afirmação de que o assunto "já era conhecido" do gestor em 2014; c) não é verdadeiro que o tema seria recorrente na gestão da Superintendência Regional; e d) a Unidade Técnica tenta atribuir a improcedência das justificativas aventando novas acusações, punindo o recorrente por ponto sobre o qual não foi ouvido, eis que não foram apontadas "sucessivas prorrogações" na notificação, mas foi isso que a Unidade considerou. 
Veja que os argumentos expedidos no voto do Relator apenas tratam da questão de falta de pessoal, entendendo que esta não seria justificativa suficiente para afastar a irregularidade. Não foram verificadas, então, as demais razões para afastar a irregularidade, em especial a de que ela trata de questões que não foram dirigidas na notificação inicial ao ora embargante. 
Nesse prisma, o acórdão embargado foi omisso, ao deixar de enfrentar todos os argumentos deduzidos no processo capazes de, em tese, infirmar a conclusão adotada (consoante definição de fundamentação do art. 489, §1º, IV, do Código de Processo Civil) . 
4. 	No recurso de reconsideração (peça 66) , foi pleiteada a reconsideração sobre a condenação relativa a adoção de procedimentos de prorrogações do prazo, por sucessivas vezes, de conclusão da execução do objeto de diversos Convênios (alíneas "m", "n", "o", "p" e "q" da peça 13) . 
Em resumo, foram deduzidos os seguintes argumentos sobre o tema (tópico 3.4 da peça 66) : a) o desdobramento de diversas alíneas do presente processo compromete a defesa e, por várias vezes, especificamente apontadas no recurso, implica a sanção duplicada por um mesmo fato; b) é fato incontroverso nos autos que nenhuma verba pública foi despendida pela gestão do recorrente em nenhum dos convênios citados; c) são apontados obstáculos e dificuldades reais que não foram considerados nas notificações dirigidas ao gestor, em violação ao art. 22, do Decreto-lei 4.567/1942; d) são apontadas inúmeras justificativas específicas para a situação de cada convênio, questionando-se os argumentos pelos quais tiveram suas prorrogações contestadas (p. 26 da peça 66) ; e) essa Corte reconheceu que o recorrente não pode ser responsabilizado pelo déficit de pessoal e estrutura no Setor de Convênios. 
No voto do Relator do acórdão ora embargado (peça 80) , este acolhe as razões da Serur sobre esse tema (parágrafo 10 do tópico II da peça 80) , que são assim resumidas no próprio voto (parágrafo 8 do tópico 1) : 
"- não se sustentam as alegações do recorrente defendendo que as prorrogações sucessivas dos convênios são um problema crônico e que seu encerramento antes de concluído poderia acarretar prejuízos ao erário, pois, conforme constatado pela unidade técnica, em vez de corrigirem os problemas com aplicação dos remédios legais cabíveis, inclusive instauração de TCEs, foram firmados aditivos aos convênios, prorrogando os respectivos prazos de vigência, contrariando os relatórios técnicos dos servidores da entidade; 
quando do exame realizado nos processos de repasse dos recursos desses convênios, houve identificação pelos próprios servidores da entidade de falhas graves, como falta de prestações de contas, conclusões de relatórios indicando instauração de TCEs e, ainda, ausência de fiscalização e acompanhamento dos objetos pactuados; 
não se trata de sanção duplicada pelo mesmo fato, mas sim que as irregularidades constatadas foram identificadas pelas alíneas 'a' a 'm' e 'u', e que da alínea 'n' à 't', abriu-se oportunidade para que os responsáveis se manifestassem de forma específica para aquele convênio em particular; 
em relação à alínea 'm' do ofício de audiência, a responsabilidade deve ser afastada pelos mesmos motivos já indicados para o afastamento de responsabilidade indicado no item 'c' desta instrução (alínea 'k' do ofício de audiência) ; 
nos demais casos em apreço, a deficiência de pessoal, estrutura física e tecnológica não se prestam a afastar a responsabilidade, pois referem-se especificamente a cada convênio". 
O voto do Relator faz ressalva apenas quanto ao penúltimo fundamento acima, pois não acolhe o recurso também para a alínea "m", utilizando-se argumentos elencados no item anterior (sobre a alínea "k") e também afastando a aplicação do art. 22, da LINDB. 
Observa-se, assim, que, apesar de alguns argumentos do recurso de reconsideração terem sido enfrentados, isso não ocorreu com os seguintes: b) é fato incontroverso nos autos que nenhuma verba pública foi despendida pela gestão do recorrente em nenhum dos convênios citados; e d) são apontadas inúmeras justificativas específicas para a situação de cada convênio, questionando-se os argumentos pelos quais tiveram suas prorrogações contestadas (p. 26 da peça 66) . 
Nesse prisma, o acórdão embargado foi omisso, ao deixar de enfrentar todos os argumentos deduzidos no processo capazes de, em tese, infirmar a conclusão adotada (consoante definição de fundamentação do art. 489, §1º, IV, do Código de Processo Civil) . 
5. 	No recurso de reconsideração (peça 66) , foi pleiteada a reconsideração sobre a condenação relativa a não adoção de providências com vistas a evitar a ausência de fiscalização e acompanhamento da execução dos objetos das transferências voluntárias em alguns convênios, entre outros temas (alíneas "l" da peça 13) . 
Em resumo, foram deduzidos os seguintes argumentos sobre o tema (tópico 3.5 da peça 66) : a) o caso é de repetição do tópico anterior, ensejando bis in idem; b) a acusação é contraditória, pois houve fiscalização e acompanhamento, senão não existiriam os relatórios que são o fundamento da própria acusação; c) o próprio TCU recomenda a instauração de TCE em último caso, de modo que um relatório nesse sentido não é vinculante ao gestor; d) o acórdão recorrido não aponta qual o equívoco na conduta do gestor nem indica que os relatórios que recomendam a instauração de TCE eram conhecidos dele; e) não ficou caracterizado o elemento volitivo, o dolo ou erro grosseiro no caso.
 A Serur acolheu as justificativas nesse caso, pelos fundamentos da alínea "k". Contudo, no voto do Relator do acórdão ora embargado (peça 80) , este contesta aquelas razões da Serur sobre esse tema (parágrafo 14 e seguintes do tópico II da peça 80) , consoante argumentos já acima elencados. 
Observa-se, assim, que, o voto do Relator, também aqui, não enfrenta nenhum dos fundamentos do recurso, pois se atém a enfrentar as razões pelas quais a Serur acolheu o recurso, sendo que esta não acolheu os demais argumentos do recurso. 
Assim, a argumentação do Relator é omissa em considerar que:) o caso é de repetição do tópico anterior, ensejando bis in idem; b) a acusação é contraditória, pois houve fiscalização e acompanhamento, senão não existiriam os relatórios que são o fundamento da própria acusação; c) o próprio TCU recomenda a instauração de TCE em último caso, de modo que um relatório nesse sentido não é vinculante ao gestor; d) o acórdão recorrido não aponta qual o equívoco na conduta do gestor nem indica que os relatórios que recomendam a instauração de TCE eram conhecidos dele; e) não ficou caracterizado o elemento volitivo, o dolo ou erro grosseiro no caso. 
Não foram verificadas, então, as razões específicas a respeito dessa alínea "l", para afastar a irregularidade, em especial a ausência de elemento doloso no caso e o bis in idem em relação a outras alíneas. 
Nesse prisma, o acórdão embargado foi omisso, ao deixar de enfrentar todos os argumentos deduzidos no processo capazes de, em tese, infirmar a conclusão adotada (consoante definição de fundamentação do art. 489, §1º, IV, do Código de Processo Civil) . 
6. 	No recurso de reconsideração (peça 66) , foi pleiteada a reconsideração sobre a condenação relativa a não adoção de providências com vistas a evitar a ausência de apuração tempestiva dos fatos e de instauração da TCE do Convênio n. 704.058 (alínea "r" e "s" da peça 13) . 
Em resumo, foram deduzidos os seguintes argumentos sobre o tema (tópico 3.6 da peça 66) : a) o caso é de repetição de tópico anterior, ensejando bis in idem; b) há prova incontestável do acompanhamento e fiscalização do convênio (ordem de serviço) , o que não foi analisado em momento algum; c) há violação ao art. 24, da LINDB, pois acusa de não tomar medidas, nas contas de 2014, em razão de um relatório que só foi produzido em abril de 2015; d) não foi analisado que o Relatório n. 02/2014, produzido quatro meses depois do primeiro, aponta que "foi constatado que as solicitações feitas foram atendidas"; e) esse caso destoa dos anteriores, pois há inequívoca prova de acompanhamento com sucessivos relatórios periódicos e não houve prorrogação; f) não foi observado o art. 22, da LINDB, nem o aspecto subjetivo (dolo ou erro grosseiro) no caso. 
No voto do Relator do acórdão ora embargado (peça 80) , este acolhe as razões da Serur sobre esse tema (parágrafo 10 do tópico II da peça 80) , que são assim resumidas no próprio voto (parágrafo 12 do tópico 1) : 
'- a alínea 'r' das audiências promovidas se refere ao Convênio/Incra/SR-16 704.058/2009, pactuado em 29/7/2009, cujo prazo de execução foi prorrogado sucessivas vezes, sem comprovação da execução dos recursos liberados pelo Incra/SR-
16, em 30/11/2009, no valor de R$ 1.349.594,20; 
segundo o parecer, o que se verificou foi que, mesmo sem qualquer comprovação da efetiva aplicação dos recursos liberados há mais de 6 (seis) anos, os responsáveis firmaram aditivos ao convênio, prorrogando o seu prazo de vigência, ao invés de tomar providências efetivas; 
não basta afirmar a existência de prova inequívoca de acompanhamento e fiscalização dos convênios analisados. No caso, diferentemente do alegado, embora a ordem de serviço mencionada pelo recorrente como prova dessas atividades tenha sido devidamente considerada, não foi suficiente para afastar a irregularidade de que trata a alínea 's' da notificação realizada. 
se em abril/2015, os relatórios de fiscalização apontavam a execução de apenas 30% (trinta por cento) do objeto do convênio, em 2014 esse percentual provavelmente era ainda menor, e a entidade, mesmo assim, não considerou necessária a adoção de medidas mais extremas'. 
Observa-se, assim, que, apesar de alguns argumentos do recurso de reconsideração terem sido enfrentados, isso não ocorreu com os seguintes: a) o caso é de repetição de tópico anterior, ensejando bis in idem; c) há violação ao art. 24, da LINDB, pois acusa de não tomar medidas, nas contas de 2014, em razão de um relatório que só foi produzido em abril de 2015; d) não foi analisado que o Relatório n. 02/2014, produzido quatro meses depois do primeiro, aponta que "foi constatado que as solicitações feitas foram atendidas"; e) esse caso destoa dos anteriores, pois há inequívoca prova de acompanhamento com sucessivos relatórios periódicos e não houve prorrogação; f) não foi observado o art. 22, da LINDB, nem o aspecto subjetivo (dolo ou erro grosseiro) no caso. 
Nesse prisma, o acórdão embargado foi omisso, ao deixar de enfrentar todos os argumentos deduzidos no processo capazes de, em tese, infirmar a conclusão adotada (consoante definição de fundamentação do art. 489, §1º, IV, do Código de Processo Civil) . 
7. Ademais, ainda nesse ponto, verifica-se que as razões da Serur, acolhidas pelo Relator, são contraditórias ou ao menos obscuras, ao apontar que, nas palavras do Relator, "diferentemente do alegado, embora a ordem de serviço mencionada pelo recorrente como prova dessas atividades tenha sido devidamente considerada, não foi suficiente para afastar a irregularidade de que trata a alínea 's' da notificação realizada". 
Assim, não fica claro porque a condenação é mantida quanto à alínea "r", pois o fundamento utilizado é o de que a documentação não foi suficiente para afastar a alínea "s" apenas. Supõe-se, então, que foi suficiente para a alínea "r", devendo ser devida e proporcionalmente diminuída a sanção cominada. 
8. O acórdão embargado é omisso, também, ao apontar, no parágrafo 30 do tópico II (peça 80) , como razões de decidir, a transcrição do próprio acórdão recorrido (n. 8.376/2019) . 
Ocorre que esse acórdão, inclusive o parágrafo ali transcrito, foi integralmente rechaçado no recurso de reconsideração. Desse modo, ao reiterar esse argumento sem enfrentar as razões em contrário do recurso de reconsideração (peça 66) , o acórdão ora embargado incorre em nova omissão. 
9. Por fim, impende apontar que o trecho final do voto do eminente Relator do acórdão ora embargado, data vênia, apresentou-se obscuro. 
A partir do parágrafo 30 do tópico II (peça 80) o voto passa a tentar afastar a aplicação do art. 22, da LINDB. Contudo, é difícil compreender por que, naquele trecho, aparecem inúmeros fatos sobre os quais o ora embargante não foi ouvido. 
Assim, restam obscuras as razões para indicar fatos como a viabilidade de promover convênios, a desconsideração de parecer da consultoria jurídica do órgão ou da entidade que dirige, não cumprimento de prazo em Portaria, entre outros. 
***
Assim, ante os fatos e fundamentos acima considerados, requer-se o recebimento do presente recurso com seu efeito suspensivo quanto a toda a condenação imposta ao recorrente, obstando o prazo para cumprimento da decisão embargada, bem como para interposição de outros recursos, conforme garante o §2º do art. 34, da Lei Orgânica do TCU. 
Requer-se, também, o conhecimento do presente recurso, por estarem presentes requisitos do art. 34 da Lei Orgânica do TCU, quais sejam, omissões, obscuridades e contradições na decisão embargada; e, uma vez conhecido, requer-se o julgamento por sua TOTAL PROCEDÊNCIA, para sanar os vícios apontados."
É o relatório.

Joaquim Basso (OAB/MS 13.115).

Procurador Rodrigo Medeiros de Lima.

EMBARGOS DE DECLARAÇÃO. CONHECIMENTO. INEXISTÊNCIA DOS VÍCIOS ALEGADOS. REJEIÇÃO. NOTIFICAÇÃO.

PRESTAÇÃO DE CONTAS (PC)

não atuou.

Em exame, embargos de declaração opostos por Celso Cestari Pinheiro, superintendente regional do Incra/MS, em face do Acórdão 1007/2022-TCU-Primeira Câmara, por meio do qual este Tribunal negou provimento ao recurso por ele interposto contra o Acórdão 8376/2019-TCU-Primeira Câmara, que, por sua vez, entre outros, julgou irregulares as contas do recorrente, aplicando-lhe a multa prevista no art. 58, inciso I, da Lei 8.443/1992, posteriormente minorada pelo Acórdão 12103/2020-TCU-Primeira Câmara, que acolheu parcialmente embargos de declaração.
Na origem, tratam os autos de processo de contas anual da Superintendência Regional do Incra no Estado do Mato Grosso do Sul (Incra/SR-16) , relativo ao exercício de 2014 (1/1/2014 a 31/12/2014) . A condenação do embargante decorreu de irregularidades constatadas em sua gestão à frente do Incra/MS. 
Na presente ocasião, o embargante considera que a decisão estaria eivada de omissões, obscuridades e contradições, razões pelas quais requer (peça 86, p. 10) :
 (...) o recebimento do presente recurso com seu efeito suspensivo quanto a toda a condenação imposta ao recorrente, obstando o prazo para cumprimento da decisão embargada, bem como para interposição de outros recursos, conforme garante o §2º do art. 34, da Lei Orgânica do TCU. 
Requer-se, também, o conhecimento do presente recurso, por estarem presentes requisitos do art. 34 da Lei Orgânica do TCU, quais sejam, omissões, obscuridades e contradições na decisão embargada; e, uma vez conhecido, requer-se o julgamento por sua TOTAL PROCEDÊNCIA, para sanar os vícios apontados.
Satisfeitos os requisitos atinentes à espécie, os presentes embargos devem ser conhecidos, com fundamento nos arts. 32, inciso II, e 34 da Lei 8.443/1992.
Inicialmente, acerca da natureza dos embargos declaratórios, julgo relevante transcrever o seguinte excerto do Acórdão 1218/2015-TCU-Plenário, Rel. Min. José Múcio:
Antes de tratar especificamente dos argumentos trazidos pelos embargantes, lembro que essa espécie recursal, cujo objetivo é sanar eventuais omissões, obscuridades ou contradições, não deve ser manejada para rediscussão de mérito, o que representa, na prática, a possibilidade de repetição de um mesmo recurso, ferindo os princípios da singularidade, da isonomia e da celeridade processual. Os embargos declaratórios devem ter como fundamentação a obscuridade (falta de clareza na redação do julgado) , contradição (existência de proposições inconciliáveis entre si) e omissão (falta de pronunciamento judicial sobre matéria que deveria ter sido apreciada pelo juiz) .
Em reforço, pertinente destacar a natureza das omissões embargáveis, consoante elucidativa explanação contida no Acórdão 3339/2013-TCU-Primeira Câmara, Rel. Min. Walton Alencar:
A omissão para o acolhimento dos declaratórios é a que diz respeito à questão que deveria ter sido apreciada pelo colegiado mas não o foi. Não constitui omissão ou contradição a adoção de entendimento diverso do preferido pela parte, segundo seus próprios critérios de justiça e de acordo com sua particular interpretação das leis e da jurisprudência. Não há falar em omissão quando o acórdão analisa todas as questões submetidas a exame e as decide com base em teses jurídicas, jurisprudência, interpretação de leis e análise dos fatos que são diversos dos que os jurisdicionados entendem como mais adequados.
II
De antemão, é preciso destacar que a análise de mérito recursal procedida pela unidade instrutiva (peça 76) na fase anterior foi incorporada às razões de decidir do voto que sustenta o acórdão ora combatido (parágrafo II-9) .
Passo, agora, ao exame das alegações recursais.
O embargante considera que houve omissão na análise dos argumentos apresentados em sede recursal contra a condenação relativa ao escopo da alínea "a" do ofício de audiência, assim redigido (peça 13) :
a) não adotar providências com vistas a evitar que os demonstrativos contábeis do exercício de 2014 fossem omissos pela "ausência dos registros da totalidade dos bens imóveis adquiridos para fins de reforma agrária, reavaliação de bens, contabilização da provisão para devedores duvidosos dos beneficiários de créditos e à situação dos recursos descentralizados por meio de convênios, especialmente sobre a análise e aprovação das prestações de contas dos instrumentos com vigência encerrados" (Parecer da Auditoria Interna/Incra - Contas de 2014) , contrariando os dispostos no artigo 50, II, III, e §3º, da Lei Complementar nº 101/2000 (LRF) , nos artigos 89 e 95 da Lei nº 4.320/1964, bem como no Acórdão nº 7.034/2012-TCU-1ªC, de 13/11/2012, e impossibilitando que esses demonstrativos refletissem a real situação da autarquia em 31/12/2014;
11.	O embargante afirma que (peça 86, p. 3) :
Em resumo, foram deduzidos os seguintes argumentos sobre o tema (tópico 3.1 da peça 66) : a) não é da competência do gestor regional essa questão, conforme regimento interno, de modo que foi equivocada a alusão a certos dispositivos desse regimento no acórdão anterior; b) não foram apontados fatos contábeis que não teriam sido observados na prestação de contas; c) está claro no regimento que compete ao Serviço de Controle Patrimonial os registros em questão; d) a notificação baseia-se no Acórdão 7034/2012-TCU-Primeira Câmara, que, no entanto, baseou-se em norma que foi alterada posteriormente, que alterou substancialmente a política de crédito de instalação, transferindo a competência do tema para instituição financeira federal; e) a auditoria interna não corrobora que seria a Superintendência Regional a responsável pela questão, mas é expressa em mencionar que as providências necessárias estão a cargo de Diretorias em Brasília; f) ausência dos registros em questão não é razão suficiente para a reprovação das contas.
 (...) 
Observa-se, assim, que, apesar de alguns argumentos do recurso de reconsideração terem sido enfrentados, isso não ocorreu com os seguintes: c) está claro no regimento que compete ao Serviço de Controle Patrimonial os registros em questão; e) a auditoria interna não corrobora que seria a Superintendência Regional a responsável pela questão, mas é expressa em mencionar que as providências necessárias estão a cargo de Diretorias em Brasília; e, principalmente, f) ausência dos registros em questão não é razão suficiente para a reprovação das contas. 
Não houve omissão. Observe-se que a exposição feita pela Serur nos itens 5.9 a 5.10 (peça 76) de sua manifestação contraditam os argumentos "c" e "e", pois restou assente que as competências do gestor regional não restam afastadas mesmo em face de alegações de que a competência seria de outras unidades do Incra. Ainda, no item 5.12, a Serur informa que o parecer da auditoria interna apontou tal ressalva no exame das contas. O fato de a auditoria interna citar que essas ressalvas vêm sendo objeto de regularização por parte de diretorias do órgão central, que inclusive contavam com o envolvimento das Superintendências Regionais, não afastou em nenhum momento a competência do gestor regional, visto que foram as suas contas que tiveram a respectiva ressalva consignada e não as de quaisquer outras unidades. Por fim, quanto ao item "f", tampouco houve omissão, uma vez que constou da conclusão da Serur e ao longo do voto criticado o conjunto de irregularidades pelas quais o gestor fora ouvido e sancionado.
O recurso também suscita que houve omissão na análise dos questionamentos apresentados contra a condenação relativa à alínea "h" do ofício de audiência (peça 13) :
h) não adotar providências com vistas a evitar a ausência de "instauração de tomadas de contas especiais, contrariando pareceres elaborados por técnicos da UJ, relatórios de auditoria desta Controladoria Geral da União, em exercícios anteriores, e deliberações do Tribunal de Contas da União" (Relatório de Auditoria/ CGU/Regional-MS nº 201503805 - Contas de 2014) , e, ainda, o artigo 8º da Lei nº 8.443/1992 e normas regulamentares pertinentes, em razão de irregularidades verificadas nos Convênios/Incra/SR-16 nº s 527.106, 513.513, 527.113 e 517.891, firmados nos exercícios de 2004 e 2005 - vigentes em 2014;
A esse respeito, o recorrente alega:
Em resumo, foram deduzidos os seguintes argumentos sobre o tema (tópico 3.2 da peça 66) : a) a análise do ponto distanciou-se da notificação, passando a condenar por outros fatos novos que não as providências para instauração de TCE; b) a análise das justificativas distorceu as razões apresentadas, sendo que é norma do TCU que a instauração da TCE é medida excepcional, a ser tomada em último caso; c) a Unidade Técnica não demonstrou por qual razão as TCEs deveriam ter sido instauradas; d) o prolongamento por 10 anos do convênio, por si só, não significa irregularidade da parte do recorrente. 
[...]
Observa-se, assim, que, apesar de alguns argumentos do recurso de reconsideração terem sido enfrentados, isso não ocorreu com os seguintes: b) a análise das justificativas distorceu as razões apresentadas, sendo que é norma do TCU que a instauração da TCE é medida excepcional, a ser tomada em último caso; c) a Unidade Técnica não demonstrou por qual razão as TCEs deveriam ter sido instauradas; e d) o prolongamento por 10 anos do convênio, por si só, não significa irregularidade da parte do recorrente.
Não observo a omissão alegada. Na análise de mérito do recurso, a Serur combateu os argumentos trazidos pelo recorrente nos parágrafos 5.24 a 5.28. A unidade recursal destacou que o art. 3º da IN 71/2012, o qual prevê que, antes da instauração da TCE, a autoridade competente deve adotar medidas administrativas para caracterização ou elisão do dano, não autoriza o gestor a deixar de instaurar tomada de contas especial quando os seus requisitos estão presentes, sob o pretexto de que não foram adotadas todas as medidas possíveis para tanto. Ademais, a unidade acrescentou que, consoante o art. 8º, caput, da Lei 8.443/1992, tal procedimento deve ser feito imediatamente nas hipóteses nele aventadas, conforme também já havia sido frisado pela unidade técnica no relatório do acórdão recorrido.
Em verdade, a norma que rege a instauração de tomada de contas não afirma que a "instauração da TCE deve ser tomada em último caso", sendo taxativo o texto da Instrução Normativa 71/2012-TCU a respeito: 
Art. 3º Diante da omissão no dever de prestar contas, da não comprovação da aplicação de recursos repassados pela União mediante convênio, contrato de repasse, ou instrumento congênere, da ocorrência de desfalque, alcance, desvio ou desaparecimento de dinheiro, bens ou valores públicos, ou da prática de ato ilegal, ilegítimo ou antieconômico de que resulte dano ao Erário, a autoridade competente deve imediatamente, antes da instauração da tomada de contas especial, adotar medidas administrativas para caracterização ou elisão do dano, observados os princípios norteadores dos processos administrativos. (grifou-se) 
Na essência do texto normativo, diante da não comprovação da aplicação dos recursos repassados pela União, a autoridade deve adotar providências, imediatas e concretas, antes da instauração da TCE, para caracterização do dano ou para sua elisão (supressão, eliminação) . A norma de nenhuma forma autoriza a prorrogação de ajustes sucessiva e reiteradamente, por até dez anos, a título de medidas administrativas para supressão do dano. 
Recorde-se ainda que, no preâmbulo da IN 71/2012-TCU, constam como diretrizes a adoção de medidas imediatas com vistas ao ressarcimento de danos e a celeridade dos processos de ressarcimento, o que em nada se coaduna com autorização para prorrogação de convênios eivados de irregularidades.
A peça recursal alega omissão no que diz respeito à alínea "k" do ofício de audiência, o qual dispunha:
k) não adotar providências com vistas a evitar a ausência de instauração de tomadas de contas especiais por irregularidades verificadas nos Convênios nº 513.415 e 517.803 (falta de prestações de contas) , bem como a falta de exames tempestivos das prestações de contas dos Convênios nº 724.684, 724.496, 535.379, 626.997 e 652.007, contrariando o artigo 8º da Lei nº 8.443/1992 e as normas contidas no Decreto nº 6.170/2007 e na Portaria Interministerial nº 127/2008:
[...]
De acordo com o embargante, a omissão decorreu de este Relator ter discordado da posição externada pela Serur sem ter enfrentado os argumentos acostados pelo recorrente. A esse respeito, em síntese, assim aduziu:
Em resumo, foram deduzidos os seguintes argumentos sobre o tema (tópico 3.3 da peça 66) : a) não pode ser mantida a responsabilização do recorrente pela situação em exame, eis que o Acórdão n. 8.376/2019 utilizou-se dos mesmos fundamentos da alínea "i" da notificação inicial - agora rejeitada; b) é falsa a afirmação de que o assunto "já era conhecido" do gestor em 2014; c) não é verdadeiro que o tema seria recorrente na gestão da Superintendência Regional; e d) a Unidade Técnica tenta atribuir a improcedência das justificativas aventando novas acusações, punindo o recorrente por ponto sobre o qual não foi ouvido, eis que não foram apontadas "sucessivas prorrogações" na notificação, mas foi isso que a Unidade considerou. 
[...]
Observa-se, assim, que, o voto do Relator não enfrenta nenhum dos fundamentos do recurso, pois se atém a enfrentar as razões pelas quais a Serur acolheu o recurso, sendo que esta não acolheu os demais argumentos do recurso. 
Assim, a argumentação do Relator é omissa em considerar que: b) é falsa a afirmação de que o assunto "já era conhecido" do gestor em 2014; c) não é verdadeiro que o tema seria recorrente na gestão da Superintendência Regional; e d) a Unidade Técnica tenta atribuir a improcedência das justificativas aventando novas acusações, punindo o recorrente por ponto sobre o qual não foi ouvido, eis que não foram apontadas "sucessivas prorrogações" na notificação, mas foi isso que a Unidade considerou. 
Inexiste a omissão apontada. A discordância em relação à Serur foi explicitada nos parágrafos 13 e 14 (Seção II) do Voto combatido, em que se discordou especificamente do acolhimento do argumento, pela unidade, de que "as justificativas acolhidas pelo relator a quo para afastar as irregularidades objeto de audiência nas alíneas "i" e "j" também se prestariam a afastar as irregularidades cominadas nas alíneas "k" (tópico "c") , "m" (tópico "d") e "l" (tópico "e") ".
Em outras palavras, a Serur acolheu a posição do recorrente que defendia a extensão dos efeitos infringentes reconhecidos pelo Acórdão 12103/2020-TCU-Primeira Câmara para as irregularidades dispostas nas alíneas "k", "m" e "l" do multicitado ofício de audiência (peça 13) . No Voto recorrido combati, fundamentadamente, essa extensão, sem me opor às demais análises efetuadas pela Serur a respeito do item recorrido, que se mantiveram como fundamento das razões de decidir.
Conforme destacou a Serur nos parágrafos 5.40 a 5.47 de sua análise de mérito (peça 76) , não mereciam prosperar as alegações do recorrente com relação aos itens "b", "c" e "d" ora repisados. Reproduzo, a seguir, alguns dos trechos em que a Serur rebate os argumentos novamente suscitados pelo embargante:
5.40.	Ressalte-se que não prospera a alegação do recorrente de que a intempestividade no controle e acompanhamento das transferências voluntárias teria ocorrido somente em 2012 e só foi conhecida no julgamento das contas daquele exercício, em 2015. O processo que apreciou as contas do Incra/MS de 2012 no TCU é o TC Processo 021.172/2013-7. Embora o seu julgamento tenha sido em 2015, por meio do Acórdão 2144/2015-TCU-Segunda Câmara, vários atos processuais foram praticados a partir da sua constituição para que, finalmente, viesse a ser decidido nos termos da citada decisão. 
5.41.	Conforme o seu subitem 1.7.1.1, foi determinado à Superintendência Regional do Incra no Estado do Mato Grosso do Sul no Acórdão 2144/2015-TCU-Segunda Câmara que: "informe, no prazo de 120 (cento e vinte) dias, com fundamento em determinações proferidas em vários acórdãos do Tribunal, a exemplo da contida no item 9.2.2 do Acórdão 7858/2013-TCU-Primeira Câmara, o resultado da análise das prestações de contas do Convênio/Siafi nº 513415, Convênio/Siafi nº 513513, Convênio/Siafi nº 517803 e Convênio/Siafi nº 517891, inclusive, se for o caso, comprovando a instauração das respectivas tomadas de contas especiais". Para fazer tal determinação, o Tribunal, antes, ouviu a entidade a respeito do tema e considerou que a ausência dessas prestações de contas estava justificada, sendo necessário apenas o seu acompanhamento.
5.42.	Além disso, o próprio subitem mencionado aponta para outras determinações já proferidas no mesmo sentido, como a do Acórdão 7858/2013-TCU-Primeira Câmara, que apreciou as contas do exercício de 2011 da entidade. Portanto, não há como o recorrente afirmar que só tomou conhecimento da intempestividade no controle das transferências voluntárias com a prolação do acórdão.
5.43.	Também não há que se falar em desvio da notificação inicial pela unidade técnica ou pelo relator. Quando a unidade técnica afirma que, "para verificação de irregularidades na aplicação dos recursos repassados, há necessidade de examinar os processos de concessão e as prestações de contas apresentadas pelos convenentes, o que não teria sido feito pela entidade" (peça 45, p. 32) , não está fazendo outra acusação à entidade, pois, como destacado adiante na sua análise, isso foi admitido pelos próprios gestores em suas razões de justificativas, quando alegam a falta de pessoal e de infraestrutura.
Como exposto, não merecem acolhimento as alegações recursais a esse respeito.
Em sequência, o embargante alega omissão quanto à análise do pedido de reconsideração sobre condenação relativa à adoção de procedimentos de prorrogação de prazo (alíneas "m", "n", "o", "p" e "q" do Ofício de audiência) :
Em resumo, foram deduzidos os seguintes argumentos sobre o tema (tópico 3.4 da peça 66) : a) o desdobramento de diversas alíneas do presente processo compromete a defesa e, por várias vezes, especificamente apontadas no recurso, implica a sanção duplicada por um mesmo fato; b) é fato incontroverso nos autos que nenhuma verba pública foi despendida pela gestão do recorrente em nenhum dos convênios citados; c) são apontados obstáculos e dificuldades reais que não foram considerados nas notificações dirigidas ao gestor, em violação ao art. 22, do Decreto-lei 4.567/1942; d) são apontadas inúmeras justificativas específicas para a situação de cada convênio, questionando-se os argumentos pelos quais tiveram suas prorrogações contestadas (p. 26 da peça 66) ; e) essa Corte reconheceu que o recorrente não pode ser responsabilizado pelo déficit de pessoal e estrutura no Setor de Convênios. 
No voto do Relator do acórdão ora embargado (peça 80) , este acolhe as razões da Serur sobre esse tema (parágrafo 10 do tópico II da peça 80) , que são assim resumidas no próprio voto (parágrafo 8 do tópico 1) : 
[...]
O voto do Relator faz ressalva apenas quanto ao penúltimo fundamento acima, pois não acolhe o recurso também para a alínea "m", utilizando-se argumentos elencados no item anterior (sobre a alínea "k") e também afastando a aplicação do art. 22, da LINDB. 
Observa-se, assim, que, apesar de alguns argumentos do recurso de reconsideração terem sido enfrentados, isso não ocorreu com os seguintes: b) é fato incontroverso nos autos que nenhuma verba pública foi despendida pela gestão do recorrente em nenhum dos convênios citados; e d) são apontadas inúmeras justificativas específicas para a situação de cada convênio, questionando-se os argumentos pelos quais tiveram suas prorrogações contestadas (p. 26 da peça 66) . 
Não procedem os argumentos relativos à suposta omissão.
Inicialmente, quanto à omissão apontada no precitado item "b", observe-se que o argumento já havia sido afastado pela Serur, conforme constou do parágrafo 5.28 de seu parecer técnico, cujas análises foram incorporadas ao Voto ora recorrido:
5.28.	A natureza dos serviços a que se referem os convênios em questão e o fato de não ter havido liberação de recursos durante a gestão do responsável não servem como justificativa para que ele se abstenha de tomar as medidas que a lei prevê a fim de encontrar as causas da não conclusão de seus objetos. Da mesma forma, não se justifica a ausência de instauração de TCE, quando presentes os seus requisitos, apenas pelo motivo de o convênio já estar quase concluído. 
De mesma sorte, quanto à suposta omissão apontada como item "d", ou seja, "são apontadas inúmeras justificativas específicas para a situação de cada convênio, questionando-se os argumentos pelos quais tiveram suas prorrogações contestadas", tal afirmação não deve ser acolhida.
Observe-se que o trecho citado (peça 26, p. 66) , em essência, não apresentou justificativas específicas para cada convênio como ora assevera, limitando-se a alegar: omissão de análise por parte da unidade técnica; impossibilidade de justificar prorrogações feitas em gestões passadas que seriam indevidas por fatos relacionados ao objeto do próprio convênio, passando a indicar nos itens seguintes os apontamentos de irregularidades feitos pela área técnica:
Terceiro, a análise das justificativas repetidamente alega que o gestor não apresentou razões específicas para cada convênio, o que teria sido o intuito da notificação. Na realidade, razões específicas foram apresentadas para a prorrogação de diversos convênios, demonstrando que o juízo de discricionariedade e conveniência do administrador público foi exercido com responsabilidade. 
Ocorre que essas razões, apesar de aludidas na análise da Unidade, em ponto algum são rechaçadas (ou acolhidas) . Essa omissão foi, inclusive, objeto de embargos de declaração (item 5 da peça 57) .
[...]
Inexistiu a omissão apontada, pois, a esse respeito, é possível verificar que a Serur, em seu parecer de mérito, refutou tal argumentação, inexistindo omissão sobre esse item:
5.56.	Na análise a respeito das justificativas apresentadas pelo recorrente em relação à alínea "m" (intempestividade na instauração de tomada de contas especiais referentes a vários convênios) , a unidade técnica ressalta que o tema já foi examinado nos parágrafos 71, 72 (análise das justificativas comuns das irregularidades relativas às alíneas "h", "k", "l", "m", "n", "o", "p", "q", "r", "s" e "t" da peça 13) e 79 a 81 (análise das justificativas referentes à irregularidade constante da alínea "h" das audiências realizadas) da sua instrução, e que o único argumento novo trazido nas justificativas foi o de que, em razão dos convênios não terem sido encerrados em 2014, não se mostrou necessário instaurar TCEs. 
[...]
5.58.	Além disso, de acordo com a unidade técnica, o novo argumento apresentado, assim como os demais, não foi suficiente para elidir a irregularidade constatada, uma vez que "verificou-se, quando do exame realizado nos processos de repasses dos recursos desses convênios, pelos próprios servidores da entidade, falhas graves, como falta de prestações de contas, conclusões de relatórios indicando instauração de TCEs e, ainda, ausência de fiscalização e acompanhamento dos objetos pactuados, infringindo as normas previstas no Decreto nº 6.170/2007 e na Portaria Interministerial nº 127/2008, e, também, jurisprudências desta Corte de Contas (Acórdão 2144/2015-TCU-Segunda Câmara) " (peça 45, p. 25) .
Tendo em vista o exposto, trata-se de tentativa de repisar argumentação já enfrentada quando da análise de mérito do recurso, o que não é cabível em sede de embargos de declaração. 
O recorrente também se insurge quanto ao decidido a respeito da alínea "l" do ofício de audiência:
l) não adotar providências com vistas a evitar a ausência de fiscalização e acompanhamento da execução dos objetos das transferências voluntárias arroladas a seguir, bem como a falta de instauração da tomadas de contas especiais desses pactos por ausência de prestações de contas, mesmo com relatórios técnicos nesse sentido, contrariando as normas contidas no Decreto nº 6.170/2007, na Portaria Interministerial nº 127/2008, no art. 8º da Lei nº 8.443/92 e, ainda, jurisprudências desta Corte de Contas - Acórdão 2144/2015-TCU-Segunda Câmara:
[...]
Segundo o recurso apresentado, houve omissão do Relator sobre esse aspecto:
Em resumo, foram deduzidos os seguintes argumentos sobre o tema (tópico 3.5 da peça 66) : a) o caso é de repetição do tópico anterior, ensejando bis in idem; b) a acusação é contraditória, pois houve fiscalização e acompanhamento, senão não existiriam os relatórios que são o fundamento da própria acusação; c) o próprio TCU recomenda a instauração de TCE em último caso, de modo que um relatório nesse sentido não é vinculante ao gestor; d) o acórdão recorrido não aponta qual o equívoco na conduta do gestor nem indica que os relatórios que recomendam a instauração de TCE eram conhecidos dele; e) não ficou caracterizado o elemento volitivo, o dolo ou erro grosseiro no caso.
A Serur acolheu as justificativas nesse caso, pelos fundamentos da alínea "k". Contudo, no voto do Relator do acórdão ora embargado (peça 80) , este contesta aquelas razões da Serur sobre esse tema (parágrafo 14 e seguintes do tópico II da peça 80) , consoante argumentos já acima elencados. 
Observa-se, assim, que, o voto do Relator, também aqui, não enfrenta nenhum dos fundamentos do recurso, pois se atém a enfrentar as razões pelas quais a Serur acolheu o recurso, sendo que esta não acolheu os demais argumentos do recurso. 
Assim, a argumentação do Relator é omissa em considerar que: a) o caso é de repetição do tópico anterior, ensejando bis in idem; b) a acusação é contraditória, pois houve fiscalização e acompanhamento, senão não existiriam os relatórios que são o fundamento da própria acusação; c) o próprio TCU recomenda a instauração de TCE em último caso, de modo que um relatório nesse sentido não é vinculante ao gestor; d) o acórdão recorrido não aponta qual o equívoco na conduta do gestor nem indica que os relatórios que recomendam a instauração de TCE eram conhecidos dele; e) não ficou caracterizado o elemento volitivo, o dolo ou erro grosseiro no caso. 
Não foram verificadas, então, as razões específicas a respeito dessa alínea "l", para afastar a irregularidade, em especial a ausência de elemento doloso no caso e o bis in idem em relação a outras alíneas. 
Omissão não verificada, pois, de forma semelhante à manifestação constante dos parágrafos 21 a 22, o Voto recorrido não refutou todas as análises proferidas pela Serur sobre esse ponto, ao contrário, integrou-os à decisão. 
Registre-se, inicialmente, que, exceto pela questão da carência de pessoal, os demais argumentos apresentados foram rechaçados pela análise de mérito da unidade recursal:
5.69.	Inicialmente, cabe ressaltar que na alínea "l" das audiências promovidas foi solicitado aos responsáveis que apresentassem razões de justificativa sobre a ausência de fiscalização ou de acompanhamento in loco dos objetos de alguns convênios, não havendo referência à falta de instauração de tomadas de contas especiais. Desse modo, por não terem relação com o objeto da alínea "l", não procedem as alegações do recorrente no sentido de que houve contradição nessa acusação, de que a opção por medida diversa da instauração de TCE não constitui irregularidade e de que a existência de relatório, ainda que conhecido, não vincula o gestor público.
 (...) 
5.73.	Assim, apesar de não prosperarem as demais alegações do recorrente apresentadas para sustentar o argumento ora em análise, o referido argumento deve ser aceito em virtude de ter prevalecido o entendimento de que foi feito o que estava na alçada do Incra/MS para mitigar o problema de falta de pessoal na entidade. 
Dessa forma, inexiste a omissão, pois a decisão se fundamentou nas conclusões dispostas na análise realizada pela Serur quanto aos demais argumentos apresentados. Nada obstante, a fim de que não restem dúvidas acerca do tema, resgata-se na sequência os demais fundamentos da condenação. 
Em verdade, o que ensejou a audiência do gestor nesse item foi a ausência de fiscalização e acompanhamento da execução dos convênios. Nessa ocasião, o recorrente alega contradição, pois "houve fiscalização e acompanhamento, senão não existiriam os relatórios que são o fundamento da própria acusação". 
Contudo, o fundamento original da audiência realizada no item "l" (peça 13) foi a constatação feita pela Controladoria-Regional da União no Estado do Mato Grosso do Sul, unidade da Controladoria-Geral da União, que, em sede de relatório de auditoria anual de contas, exercício de 2014, apontou a falta de fiscalização in loco por parte do Incra/MS (peça 5, p. 30) .
Quanto ao apontamento de irregularidades, essas decorreram de informações apresentadas pelo Incra que descreviam análise financeira do convênio a partir de prestações de contas apresentadas, não sendo consideradas suficientes para elidir a falta de fiscalizações, conforme resumiu a CGU. De acordo com a Controladoria, constatou-se que o Incra/MS não realizou acompanhamento in loco dos convênios analisados (527106, 513513, 527113, 517891) e que o então Superintendente do Incra/MS não vinha adotando providências para sanar as irregularidades verificadas (peça 5, p. 33) :
A despeito da existência de pareceres técnicos, dando conta de irregularidades na execução dos convênios analisados, constata-se que o Superintendente do Incra/MS não vem adotando providências com vistas a sanar as irregularidades constatadas, bem como as recomendações proferidas pelo corpo técnico. 
Constatou-se, que após a última prestação de contas apresentada no exercício de 2011, não existem quaisquer informações demonstrando que a execução física dos objetos dos convênios esteja em andamento. Da análise dos processos de convênios, constatou-se que o Incra/MS não realizou quaisquer ações de acompanhamento in loco dos convênios analisados, com intuito de verificar a execução dos objetos conveniados, bem como o atingimento do objetivo da ação de governo (grifou-se) .
Portanto, não merece acolhimento a manifestação recursal no sentido de que se trata de repetição de tópico anterior. Tampouco há contradição na argumentação, haja vista restar constatado pela fiscalização de contas da CGU que, diferentemente do que sustenta o recorrente, não houve fiscalização in loco dos ajustes. 
Quanto às questões relativas à conduta do gestor de não instauração de TCE, essas já foram abordadas nessa manifestação.
Outrossim, com relação à possível falta de caracterização de elemento volitivo, dolo ou erro grosseiro, a conduta foi devidamente analisada nos parágrafos 30 a 36 do Voto ora combatido, não constituindo, uma vez mais, em omissão da parte do julgador. 
A seguir, o recorrente sustenta contradição e obscuridade na instrução de mérito da Serur quanto aos itens "r" e "s" do ofício de audiência:
7. Ademais, ainda nesse ponto, verifica-se que as razões da Serur, acolhidas pelo Relator, são contraditórias ou ao menos obscuras, ao apontar que, nas palavras do Relator, "diferentemente do alegado, embora a ordem de serviço mencionada pelo recorrente como prova dessas atividades tenha sido devidamente considerada, não foi suficiente para afastar a irregularidade de que trata a alínea 's' da notificação realizada". 
Assim, não fica claro porque a condenação é mantida quanto à alínea "r", pois o fundamento utilizado é o de que a documentação não foi suficiente para afastar a alínea "s" apenas. Supõe-se, então, que foi suficiente para a alínea "r", devendo ser devida e proporcionalmente diminuída a sanção cominada. 
Note-se que o único argumento apresentado foi o de que a Serur, ao rejeitar a argumentação do recorrente citando expressamente a alínea "s" (parágrafo 5.83, peça 76) , permitiria a suposição de que a documentação apresentada seria suficiente para dar provimento ao argumento quanto à alínea "r". Observe-se como o argumento é de omissão quanto à alínea "r", pois não há contradição ou obscuridade na manifestação da Serur.
Uma vez que em sua análise a unidade tratou de ambas as alíneas, inclusive especificamente da alínea "r" (parágrafos 5.78 a 5.80) , não se verifica qualquer omissão, obscuridade ou contradição quanto a esse item.
O embargante também aponta omissão e obscuridade em função de o Voto que fundamentou o julgamento do recurso ter reproduzido trechos da decisão recorrida e dos elementos antecedentes (itens 8 e 9 da peça 86) :
Bem se vê que se trata de irresignação do recorrente com a decisão que lhe foi contrária, uma vez que não apontou no item 8 qualquer argumento específico que não tenha sido analisado e tampouco há obscuridade no trecho atacado pelo item 9. Resta claro que os parágrafos 28 a 37 do Voto ora embargado rechaçam o argumento de que o Tribunal de Contas da União estaria a violar dispositivo da Lei de Introdução às Normas do Direito Brasileiro, não havendo omissão ou obscuridade a ser corrigida. 
Em verdade, as presentes razões recursais já foram analisadas na deliberação embargada e todas as questões foram decididas, não caracterizando omissão o fato de não terem sido adotadas as teses e interpretações preferidas pelo embargante.  
Cabe ainda alertar que a oposição de novos embargos de declaração versando sobre matéria já analisada e rejeitada pelo TCU, com caráter protelatório, não suspende o trânsito em julgado da condenação imposta e pode ensejar a aplicação da multa do art. 1.026, § 2º, da Lei 13.105/2015 (CPC) ao embargante, conforme já me manifestei nos Acórdão 423/2018-TCU-Segunda Câmara e 154/2020-Plenário.
Ante o exposto, manifesto-me pela aprovação do acórdão que ora submeto à apreciação deste Colegiado.
TCU, Sala das Sessões, em 7 de junho de 2022.
Ministro VITAL DO RÊGO 
Relator